臺灣彰化地方法院行政訴訟判決
110年度交字第115號
原      告  蔣思潔  
被      告  交通部公路總局臺中區監理所

代  表  人  魏武盛  
上列當事人間因交通裁決事件，原告不服被告民國110年10月15
日彰監四字第64-ZGC000000號、第64-ZGC000000號、第64-ZGC00
0000號、第64-ZGC000000號、第64-ZGC000000號裁決，提起行政
訴訟，本院判決如下：
    主  文
被告如附表編號二至六所示之裁決書應予撤銷。
訴訟費用新臺幣參佰元由被告負擔。
被告應給付原告新臺幣參佰元。
    事實及理由
一、程序事項：
　　本件係因不服道路交通管理處罰條例第8條之裁決而提起之
    撤銷訴訟，為行政訴訟法第237條之1所稱之交通裁決事件，
    應適用交通裁決事件訴訟程序。又本件依兩造所述各節及卷
    內資料，事證已臻明確，爰依同法第237條之7之規定，不經
    言詞辯論逕行判決。
二、爭訟概要：
　　原告所有之車牌號碼000-0000號自用小客車（下稱系爭車輛
    ），於附表所示之違規時間，行經如附表所示之違規地點時
    ，為民眾目睹有違規行為而以行車紀錄器影像資料於民國11
    0年6月16日向警察機關提出檢舉後，經内政部警政署國道公
    路警察局第七公路警察大隊（下稱舉發機關）快官分隊員警
    審視採證資料，認定有「行駛高速公路未依規定變換車道（
    未依規定使用方向燈）」之違規行為，以如附表所示之舉發
    違反道路交通管理事件通知單（下稱舉發通知單），逕行舉
    發車主即原告違反道路交通管理處罰條例（下稱處罰條例）
    第33條第1項第4款之規定，案移被告。嗣原告不服向被告提
    出陳述，經舉發機關函覆查無違誤後仍不服而申請裁決，被
    告乃於110年10月15日開立彰監四字第64-ZGC000000號、第6
    4-ZGC000000號、第64-ZGC000000號、第64-ZGC000000號、
    第64-ZGC000000號、第64-ZGC000000號裁決書（以下依序稱
    為原處分一至六），均依處罰條例第33條第1項第4款、第63
    條第1項第1款等規定，各裁處原告罰鍰新臺幣（下同）3,00
    0元，並各記違規點數1點。原告不服，提起本件行政訴訟。
三、原告起訴主張及聲明：
(一)主張要旨：
 1、按行政違規行為之次數並非純粹以自然行為概念為界定標準
    ，而應從法規範所欲維護之法益狀態予以評價。…依處罰條
    例第85條之1第2項第1款之規範目的，如其違規地點相距未
    達6公里、違規時間相隔未達6分鐘或未行駛經過一個路口，
    即應論以單一違規行為；若其違規地點相距6公里以上、違
    規時間相隔6分鐘以上或行駛經過一個路口以上，則得連續
    舉發，此於交通勤務警察或依法令執行交通稽查任務人員依
    處罰條例第7條之2規定逕行舉發案件，固得直接適用，然公
    路主管或警察機關受理處罰條例第7條之1規定之民眾檢舉舉
    發案件，雖非屬同條例第7條之2之情形，惟如警方自己執行
    舉發案件時尚且受前揭規定之拘束，而作為補充警方逕行舉
    發時合法取證資訊之民眾檢舉舉發案件，既同具當場不能掣
    單舉發之類似情狀，自應受前揭規定之拘束為宜。故基於二
    者本質上之類似性，處罰條例第7條之1之民眾檢舉舉發案件
    亦應類推適用上開規定之違反義務次數判斷標準，以評價檢
    舉之違規行為次數後，掣單舉發，始符處罰條例第85條之1
    第2項第1款之規範意旨（高雄高等行政法院110年度交上字
    第29號、臺中高等行政法院110年度交上字第12號、110年度
    交上字第10號、臺北高等行政法院109年度交上字第307號、
    109年度交上字第132號判決意旨參照）。
 2、原告所有之系爭車輛於：⑴110年6月14日下午16時19分許，
    行經國道三號北向197.9公里處，自外側車道至減速車道時
    ，未全程使用方向燈至變換車道【原處分一】；⑵又於同日
    下午16時19分許，行經國道三號北向197.3公里處時，自減
    速車道内側至減速車道外側時，未全程使用方向燈至變換車
    道【原處分二】；⑶又於同日下午16時19分許，行經國道三
    號北向196公里（彰化系統）處時，自匝道往北至匝道往南
    時，未全程使用方向燈至變換車道【原處分三】；⑷又於同
    日下午16時20分許，行經國道三號南向196公里（彰化系統
    ）時，自彰化方向匝道內側至彰化方向匝道外側，未全程使
    用方向燈至變換車道【原處分四】；⑸又於同日下午16時20
    分許，行經國道三號南向196公里（彰化系統）時，自匝道
    外側至匝道内側，未全程使用方向燈至變換車道【原處分五
    】；⑹又於同日下午16時20分許，行經國道三號南向196公里
    （彰化系統）時，自匝道内側至匝道外側時，未全程使用方
    向燈至變換車道【原處分六】。原告所有上開車輛先後未依
    規定於變換車道時全程使用方向燈之舉，距離未相距6公里
    以上、違規時間未相隔6分鐘以上。
 3、本件雖屬處罰條例第7條之1之民眾檢舉舉發案件，然依上所
    述，仍應類推適用同條例第85條之1第2項第1款關於連續舉
    發限制之規定，方屬適法。從而該款既規定「有第33條第1
    項、第2項之情形，其違規地點相距6公里以上、違規時間相
    隔6分鐘以上或行駛經過一個路口以上者，得連續處罰」，
    已將本件所涉之「未依規定變換車道」於立法上規定為規範
    意義上一行為，自不能以自然意義上一行為判斷行為數，故
    原告上開先後未依規定變換車道之行為，於自然意義上或屬
    數行為，然因上開規定而僅能評價為規範意義上一行為，而
    受連續舉發限制之規定效力所及，被告自僅能對原告於國道
    三號北向197.9公里處之未依規定變換車道違規行為【即原
    處分一】處罰，就原告後續於國道三號北向197.3公里處、
    國道三號北向196公里（彰化系統）處、國道三號南向196公
    里（彰化系統）、國道三號南向196公里（彰化系統）、國
    道三號南向196公里（彰化系統）未依規定變換車道之行為
    【即原處分二至六】，因距離未相距6公里、時間亦未相隔6
    分鐘，自不得連續處罰。
(二)聲明：原處分二至六撤銷，訴訟費用由被告負擔。
四、被告答辯及聲明：
(一)答辯要旨：
 1、本案適用之法律依據為處罰條例第33條第1項第4款、第63條
    第1項第1款、高速公路及快速公路交通管制規則（下稱管制
    規則）第11條、道路交通安全規則（下稱安全規則）第91條
    第1項第2款、第109條第2項第2款等規定。
 2、原告駕駛系爭車輛，分別於110年6月14日16時19分及16時20
    分許，行經國道3號北向196公里、國道3號北向197.3公里及
    國道3號北向197.9公里處（答辯狀漏載國道三號南向196公
    里（彰化系統），應予補充），於行駛途中未依規定變換車
    道（未依規定使用方向燈），影響行車安全，遭民眾檢舉，
    並經舉發機關以如附表所示之舉發通知單，逕行舉發「行駛
    高速公路未依規定變換車道（未依規定使用方向燈）」之違
    規行為，本案既有附表所示之舉發通知單、採證錄影光碟1
    片及舉發機關國道警七交字第0000000000號函在卷可佐，違
    規事實應堪認定。
 3、經檢視警方所提供之採證錄影影像光碟內容（即檢舉人之行
    車紀錄器錄影畫面顯示時間分別於2021/06/14  16：19：05
    時、2021/06/14  16：19：21時、2021/06/14  16：19：56
    時、2021/06/14  16：20：01時、2021/06/14  16：20：15
    時）時，原告所有系爭車輛於違規地點變換車道數次，該車
    之方向燈皆未依規定開啟使用，即屬違規任意變換車道，恐
    有影響他人行車之安全，易造成追撞事故。因此，原告主張
    事由核與事實不符，洵無足採。
 4、是被告依處罰條例第33條第1項第4款、第63條第1項第1款及
    違反道路交通管理事件統一裁罰基準表之規定，裁處原告各
    處罰鍰新臺幣3,000元，並記違規點數1點，核無違誤。　　
(二)聲明：駁回原告之訴，訴訟費用由原告負擔。
五、本件如爭訟概要欄所述之事實，為兩造所不爭執，並有舉發
    通知單暨違規照片、交通違規陳述單及查詢單、舉發機關11
    0年9月16日國道警七交字第0000000000號函及所附民眾提出
    之行車紀錄器錄影檢舉光碟、被告110年11月23日中監彰字
    第0000000000號函所附之原處分一至六暨送達證書、違規資
    料査詢表在卷可稽，堪認為真實。是本件依原告主張及被告
    答辯意旨以觀，兩造之爭點為：被告對原告所為附表編號二
    至六所示之5次違規行為，是否均得連續舉發？原處分二至
    六是否均合法？
六、本院之判斷：
(一)按「對於違反本條例之行為者，民眾得敘明違規事實或檢具
    違規證據資料，向公路主管或警察機關檢舉，經查證屬實者
    ，應即舉發。但行為終了日起逾七日之檢舉，不予舉發」；
    「公路主管或警察機關機關處理民眾檢舉違反道路交通管理
    事件，應派員查證，經查證屬實者，應予舉發，並將處理情
    形回復檢舉人。前項檢舉違規證據係以科學儀器取得，足資
    認定違規事實者，得逕行舉發之。」處罰條例第7條之1、違
    反道路交通管理事件統一裁罰基準及處理細則第22條第1項
    、第2項分別定有明文。考其規範意旨，係考量警力有限及
    民眾取巧違規，為交通秩序混亂原因之一，一般民眾如能利
    用適當管道檢舉交通違規，除可彌補警力之不足外，亦將產
    生極大之嚇阻效果，以達到維護道路交通安全之行政目的；
    然為避免檢舉人刻意鑽營法律文字，造成法條之目的逸失，
    甚至衍生社會、鄰里之不安與不和諧，同時保障法條原立法
    精神目的在維護交通、保障安全，故針對舉發部分，增訂（
    7日）期限之規定，而強化社會秩序之安定性。是一般民眾
    見有違規事件，皆可於行為終了日起7日內敘明違規事實或
    檢具違規證據資料，向公路主管或警察機關檢舉，經查證屬
    實者，應即舉發之。次按，處罰條例第90條規定：「違反本
    條例之行為，自行為成立之日起；行為有連續或繼續之狀態
    者，自行為終了之日起，逾二個月不得舉發。但汽車肇事致
    人受傷或死亡案件，因肇事責任不明，已送鑑定者，其期間
    自鑑定終結之日起算；未送鑑定而須分析研判者，逾三個月
    不得舉發。」查本件原告所有之系爭車輛於110年6月14日之
    違規行為，係由民眾提供科學儀器取得之行車紀錄器影像資
    料，於110年6月16日向警察機關檢舉，經舉發機關查證屬實
    ，而於110年8月2日製單逕行舉發等情，有舉發通知單暨違
    規照片、舉發機關110年9月16日國道警七交字第0000000000
    號函暨所附民眾檢舉光碟及違規資料查詢表在卷可考。是本
    件逕行舉發程序於法自無不合。
(二)原告所有之系爭車輛於附表所示之時間、地點，有「行駛高
    速公路未依規定變換車道（未依規定使用方向燈）」之違規
    事實：　
 1、按「行車遇有轉向、減速暫停、讓車、倒車、變換車道等情
    況時所用之燈光及駕駛人之手勢，應依下列規定：…六、變
    換車道時，應先顯示欲變換車道方向之燈光或手勢。」、「
    汽車行駛於高速公路、快速公路或設站管制之道路，應遵守
    其管制之規定」、「汽車駕駛人，應依下列規定使用方向燈
    ：二、…變換車道時，應先顯示欲變換車道方向之燈光，並
    應顯示至完成轉彎或變換車道之行為。」、「汽車在行駛途
    中，變換車道或超越前車時，應依標誌、標線、號誌指示，
    並不得有下列情形：…二、未依規定使用方向燈。…」，安全
    規則第91條第1項第6款、第105條、第109條第2項第2款後段
    及管制規則第11條第2款定有明文。次按「汽車行駛於高速
    公路、快速公路或設站管制之道路，不遵使用限制、禁止、
    行車管制及管理事項之管制規則而有下列行為者，處汽車駕
    駛人3,000元以上6,000元以下罰鍰：…四、未依規定變換車
    道。…」、「汽車駕駛人有下列各款所列條款之一者，除依
    原條款處罰鍰外，並予記點：一、有第33條第1項…情形之一
    者，各記違規點數1點。…」處罰條例第33條第1項第4款、第
    63條第1項第1款亦有明定。
 2、復按違反道路交通管理事件統一裁罰基準及處理細則第1條
    規定：「本細則依道路交通管理處罰條例第92條第4項規定
    訂定之」、第2條第1項、第2項規定：「處理違反道路交通
    管理事件之程序及統一裁罰基準依本細則之規定辦理。前項
    統一裁罰基準，如附件違反道路交通管理事件統一裁罰基準
    表」，核上開統一裁罰基準及處理細則之規定，就其立法目
    的及功能，乃為防止處罰機關枉縱或偏頗，依處罰條例第92
    條第4項所授權交通部會同內政部訂定「違反道路交通管理
    事件統一裁罰基準及處理細則」及其附件「違反道路交通管
    理事件統一裁罰基準表」，用以維持裁罰之統一性與全國因
    違反道路交通管理事件受處罰民眾之公平，不因裁決人員不
    同，而生偏頗，寓有避免各監理機關於相同事件恣意為不同
    裁罰之功能，並非法所不許，於憲法上保障人民財產權之意
    旨並無牴觸（此並有司法院釋字第511號解釋意旨理由足資
    參照），並無違反法律保留原則。再依本件違規行為時點之
    違反道路交通管理事件統一裁罰基準表記載，小型車駕駛人
    行駛高、快速公路未依規定變換車道，於期限內繳納或到案
    聽候裁決者，處罰鍰3,000元，並記違規點數1點。核此規定
    ，既係基於母法之授權而為訂定，且就違反道路交通管理事
    件統一裁罰基準及處理細則附件所示統一裁罰基準表中有關
    道交處罰條例第33條第1項第4款之裁罰基準內容（基準表就
    不同違規車種，其可能衍生危害交通安全之輕重不同，而區
    分有小型車、大型車、載運危險物品車輛，並就其是否逾越
    於期限內繳納或到案聽候裁決之期限不同，分別裁以不同之
    罰鍰標準，其衍生交通秩序危害，既不相同，分別處以不同
    之罰鍰，符合相同事件相同處理，不同事件不同處理之平等
    原則），並未牴觸母法，是被告自得依此基準而為裁罰。
 3、查原告就系爭車輛有附表所示「行駛高速公路未依規定變換
    車道（未依規定使用方向燈）」之6次違規事實均不爭執，
    並據被告提出檢舉人之行車紀錄器採證光碟暨採證照片為證
    ，堪認原告所有之系爭車輛於附表所示之違規時間，行經附
    表所示之高速公路路段時，確有變換車道未依法使用方向燈
    ，而違反處罰條例第33條第1項第4款之「行駛高速公路未依
    規定變換車道」違規事實無訛。　　
(三)被告對原告就附表所示之6次違規事實均予連續舉發，有違
    比例原則，原處分二至六並非適法：
 1、司法院大法官會議釋字第604號解釋理由書提及：「立法者
    固得以法律規定行政機關執法人員得以連續舉發及隨同多次
    處罰之遏阻作用以達成行政管制之目的，但仍須符合憲法第
    23條之比例原則及法律授權明確性原則。申言之，以連續舉
    發之方式，對違規事實繼續之違規行為，藉舉發其違規事實
    之次數，評價及計算其法律上之違規次數，並予以多次處罰
    ，藉多次處罰之遏阻作用，以防制違規事實繼續發生，此種
    手段有助於目的之達成，對維護交通秩序、確保交通安全之
    目的而言，在客觀條件之限制下，更有其必要性及實效性。
    惟每次舉發既然各別構成一次違規行為，則連續舉發之間隔
    期間是否過密，以致多次處罰是否過當，仍須審酌是否符合
    憲法上之比例原則。」準此，倘連續舉發之間隔期間過度密
    集，即有審酌是否符合憲法比例原則之必要，以避免多次處
    罰導致過當。又處罰條例第85條之1第2項第1款已明定：「
    第七條之二之逕行舉發案件有下列情形之一者，得連續舉發
    ：一、逕行舉發汽車行車速度超過規定之最高速限或低於規
    定之最低速度或有第三十三條第一項、第二項之情形，其違
    規地點相距六公里以上、違規時間相隔六分鐘以上或行駛經
    過一個路口以上。但其違規地點在隧道內者，不在此限。…
    」故在違規地點相距未達6公里、違規時間相隔未達6分鐘或
    未行駛經過一個路口之範圍內，應不得連續舉發，非屬上述
    法律明文規範之範圍，始得連續舉發，否則即與比例原則有
    違（臺中高等行政法院110年度交上字第10號、臺北高等行
    政法院106年度交上字第7號判決意旨參照）。
 2、雖處罰條例第85條之1第2項係針對「第7條之2之逕行舉發」
    案件，但同條例第7條之1「民眾舉發」之案件與警員「逕行
    舉發」之案件，駕駛人於違規當時均因未遭攔查舉發，以致
    無法即時糾正違規行為，故處罰條例第85條之1第2項第1款
    即規定在特定要件下，限制舉發過密而導致處罰過當，俾得
    取得維護交通安全並兼顧比例原則之衡平。從而，雖屬處罰
    條例第7條之1「民眾舉發」之案件，但其舉發密度之標準，
    核與同條例第7條之2「逕行舉發」之情形並無不同，自應類
    推適用，始符合司法院大法官釋字第604號之解釋意旨。
 3、查原告所有之系爭車輛確有附表所示之6次「行駛高速公路
    未依規定變換車道（未依規定使用方向燈）」違規事實，惟
    附表編號二至六所示之違規事實與附表編號一所示之違規事
    實，其等之違規時間均相隔於2分鐘內、違規地點亦均相距
    在6公里之內，且原告於上開行駛期間內，亦未行駛經過任
    何一個路口，違規地點亦均非在隧道內，自不符合處罰條例
    第85條第之1第2項第1款所定得連續舉發之要件，依上述說
    明，應不得連續舉發，否則即屬裁罰過當而有違比例原則。
 4、從而，被告就附表編號二至六所示違規行為所作成之原處分
    二至六既有不得連續舉發之情事，被告仍以該等處分各裁處
    原告罰鍰3,000元，並各記違規點數1點，於法即有未合，自
    應均予撤銷。
(四)綜上所述，被告所為原處分二至六既有違誤，原告訴請撤銷
    原處分二至六為有理由，應予准許。
七、本件第一審裁判費為300元，依行政訴訟法第98條第1項前段
    規定，應由敗訴之被告負擔。而訴訟費用300元前已由原告
    預為繳納，依行政訴訟法第237條之8第1項、第237條之9、
    第236條、第104條規定準用民事訴訟法第93條規定，被告應
    給付原告300元，爰確定第一審訴訟費用額如主文第2、3項
    所示。
據上論結，本件原告之訴為有理由，依行政訴訟法第237條之7、
第237條之8第1項、第237條之9第1項、第236條、第104條、第98
條第1項前段、民事訴訟法第93條，判決如主文。  　　　　　
中　　華　　民　　國　　111 　年　　1　　月　　25 　　日
                  行政訴訟庭　法　官 　簡璽容
以上正本證明與原本無異。
如不服本判決，應於判決送達後20日內，向本院提出上訴狀並表
明上訴理由（原判決所違背之法令及其具體內容或依訴訟資料可
認為原判決有違背法令之具體事實），其未載明上訴理由者，應
於提出上訴後20日內向本院補提理由書（上訴狀及上訴理由書均
須按他造人數附繕本，如未按期補提上訴理由書，則逕予駁回上
訴），並應繳納上訴裁判費新臺幣750元。
中　　華　　民　　國　　111 　年　　1　　月　　25 　　日
                              書記官   蔡旻珊
附表：
編號 違規時間 違規地點 舉發通知單 裁決書 一 110年6月14日16時19分 國道三號北向197.9公里 國道警交字第ZGC000000號 110年10月15日彰監四字第64-ZGC000000號（原處分一） 二 110年6月14日16時19分 國道三號北向197.3公里 國道警交字第ZGC000000號 110年10月15日彰監四字第64-ZGC000000號（原處分二） 三 110年6月14日16時19分 國道三號北向196公里（彰化系統） 國道警交字第ZGC000000號 110年10月15日彰監四字第64-ZGC000000號（原處分三） 四 110年6月14日16時20分 國道三號南向196公里（彰化系統；原舉發通知單及原處分均誤載為國道二號南向196公里，惟此顯然之錯誤，依行政程序法第101條第1項規定，自得更正之） 國道警交字第ZGC000000號 110年10月15日彰監四字第64-ZGC000000號（原處分四） 五 110年6月14日16時20分 國道三號南向196公里（彰化系統） 國道警交字第ZGC000000號 110年10月15日彰監四字第64-ZGC000000號（原處分五） 六 110年6月14日16時20分 國道三號南向196公里（彰化系統） 國道警交字第ZGC000000號 110年10月15日彰監四字第64-ZGC000000號（原處分六）